【裁判字號】    97,聲再,34
【裁判日期】    970424
【裁判案由】    聲請再審
【裁判全文】
臺灣高等法院臺中分院刑事裁定          97年度聲再字第34號
  再審聲請人    甲○○
  即受判決人
  選任辯護人    張志隆律師
上列聲請人因妨害風化案件，對於本院93年度上訴字第1649號，
中華民國93年12月22日第二審確定判決（臺灣臺中地方法院93年
度訴字第806號，起訴案號：臺灣臺中地方法院檢察署92年度偵
緝字第1205號），聲請再審，本院裁定如下：
    主  文
再審之聲請駁回。
    理  由
一、本件聲請意旨略以：原確定判決係以吳海燕、姚志壯於警、
    偵訊之陳述與胡明和於另案審理中之陳述為論罪之依據，此
    外並無其他證據，且在審判程序中，亦未給予被告交互詰問
    之機會，嚴重影響被告權益，且
(一)、證人吳海燕於民國（下同）92年1月24日已遭遣返中國大陸
    ，未曾於審理程序中到庭作證，參酌刑事訴訟法第159條之
    立法理由，其在保障當事人之反對詰問權利，故而對於證人
    詰問，乃係該證述得成為證據，進而成為證明被告有罪之先
    決條件，否則不得採為證明被告有罪之證據，是以，吳海燕
    於警訊中之陳述不具有證據能力，當無從採為不利於聲請人
    認定之證據使用，且吳海燕又未曾到庭為證，顯然屬法院未
    經調查之證據，具備聲請再審理由之所謂新證據之「嶄新性
    」，又經聲請人多次與之聯繫，吳海燕終於回信，基於吳海
    燕之回函，可知本件應純係姚志壯為幫助吳海燕返回大陸，
    而對聲請人甲○○為虛偽之指認，此一事實與原確定判決所
    認定之事實相去甚遠，顯然可認足以動搖原有罪確定判決，
    應為無罪、免訴、免刑或輕於原判決罪名之「顯然性」要件
    。
(二)、聲請人於事實審之審理程序中，要求傳喚吳海燕在台之假老
    公胡明和，但胡明和並未出庭，復依據胡明和提出之陳述書
    內容，其澄清並不認識甲○○，且其認罪部分僅關於93年訴
    緝字第258號判決書中所載「假結婚部分」，其餘所超出部
    分並非其可知悉，無從為證，可知原確定判決認定聲請人涉
    案所為之採證明顯出於錯誤之認知，胡明合於聲請人之案件
    中亦屬未經審酌之證人，具備聲請再審理由之所謂新證據之
    「嶄新性」與「顯然性」二要件。
(三)、刑事訴訟法第420條第1項第6款修正草案之修正理由，說明
    所謂新事實或新證據，並不以該事實或證據於判決前已存在
    而未及調查斟酌者為限，尚包括判決確定後始行成立之新事
    實或證據。學者亦認所發現之新證據，客觀上已明確呈現出
    對於原確定判決之事實認定產生合理之懷疑，且該證據在程
    度上亦屬於足以推翻先前所為事實認定之證據，同時基於有
    疑問應為被告作最有利考量原則下，再審程序之開啟似乎不
    應做過多之限制較為合理，綜上所述，請求准予再開審判程
    序。
二、經查：
(一)、按刑事訴訟法第420條第1項第6款規定：因發現確實之新證
    據，足認受有罪判決之人應受無罪、免訴、免刑或輕於原判
    決所認罪名之判決者，得聲請再審。而本款所謂發現確實之
    新證據，係指該證據於事實審法院判決前已經存在，為法院
    或當事人所不知，不及調查斟酌，至其後始行發見，且就證
    據本身形式上觀察，固不以絕對不須經過調查程序為條件，
    但必須顯然可認為足以動搖原有罪確定判決，而為受判決人
    無罪、免訴、免刑或輕於原判決所認罪名之判決者為限；故
    受理聲請再審之最後事實審法院，應就聲請再審理由之所謂
    「新證據」，是否具備事實審判決前已經存在，為法院、當
    事人所不知，事後方行發現之「新規性」，及顯然可認足以
    動搖原有罪確定判決，而對受判決人為有利之判決之「確實
    性」二要件，加以審查，為判斷應否准予開始再審之準據，
    倘未兼備上開二種再審新證據之特性，即不能為再審之原因
    （最高法院85年度台抗字第308號判決參照）。
(二)、本件再審聲請人對於原確定判決聲請再審，所敘述聲請再審
    理由即聲請意旨(一)部分之事實，證人吳海燕未曾於審理程序
    中到庭作證，認其陳述不具證據能力云云，然最高法院已表
    明原審法院之判決採憑吳海燕於警詢或偵查中所為之陳述，
    依刑事訴訟法第159條之1第2項、第159條之2、第159條之3
    第3款等規定，並無違法可言，聲請人猶執陳詞據為聲請理
    由，係就原確定判決就證據認定為爭執，足見聲請人此部分
    所提之者，均已經原審審酌，此部分所提顯非屬刑事訴訟法
    第420條第1項第6款之「新證據」，要無疑義。
(三)、聲請再審理由(一)、(二)部分所憑之相關證據，乃吳海燕於97年
    1月26日之回函及胡明和於96年11月12日之陳述書，聲請人
    所提出之新證據，並非於法院審理時已存在，且為當事人所
    已知，顯不具有於事實審法院判決前已經存在，為法院、當
    事人所不知，不及調查斟酌，至其後始行發見之「新規性」
    要件，又就該事實本身形式上觀察，並不足以動搖原有罪確
    定判決，而為受判決人無罪、免訴、免刑或輕於原判決所認
    罪名之判決，即不符合「確實性」之要件。
(四)、又聲請再審理由(三)部分，關於刑事訴訟法第420條第1項第6款
    之修正方向，為國際刑法思潮及國內學者所贊同，對於被告
    權利之救濟及人權保障制度更加完善，然此僅係司法院對於
    現行條文所提出之修正案，並未經立法院三讀通過，總統公
    布，而成為一現實有效之法律，雖法官依法有獨立審判，不
    受任何干涉之權利，然依權力分立原則，法院審理實務仍需
    遵照現行有效之法律為審判，不可超出立法者所形成之界線
    ，故而此等修正條文僅能供做參考，並無拘束法院之效力。
三、綜上所述，聲請再審意旨所陳各節均不具刑事訴訟法第420
    條第1項第6款「新證據」之要件，揆諸上揭說明，本件再審
    聲請為無理由，應予駁回，爰依刑事訴訟法第434條第1項，
    裁定如主文。
中    華    民    國    97    年    4     月    24    日
            刑事第四庭    審判長法  官  洪  耀  宗
                                法  官  劉  登  俊
                                法  官  陳  欣  安
上列正本證明與原本無異。
如不服本裁定，應於裁定送達後五日內，向本院提出抗告狀。
                                書記官  阮  正  枝
中    華    民    國    97    年    4     月    24    日


司法院資訊處製作；財團法人民間司法改革基金會備份。
